ACORDAO-COMPLETO-2352021

ACÓRDÃO 3464/2019 ATA 16/2019 - SEGUNDA CÂMARA

VISTOS, relatados e discutidos estes autos em que se apreciam de Embargos de Declaração opostos por Sônia Regina Jurado em face do Acórdão 1641/2019-TCU-Segunda Câmara, o qual conheceu do Recurso de Reconsideração interposto pela responsável, para, no mérito, dar-lhe provimento parcial;
ACORDAM os Ministros do Tribunal de Contas da União, reunidos em Sessão da Segunda Câmara, com fundamento no art. 34 da Lei 8.443/1992, diante das razões expostas pelo Relator, em:
9.1. conhecer dos presentes Embargos de Declaração, para, no mérito, rejeitá-los, mantendo-se inalterados os termos do Acórdão 1641/2019-TCU-Segunda Câmara;
9.2. dar ciência desta deliberação ao embargante e aos demais interessados.

Embargos de declaração opostos por Sônia Regina Jurado em face do Acórdão 1641/2019-TCU-2ª Câmara, o qual conheceu do recurso de reconsideração interposto pelo responsável, para no mérito, dar-lhe provimento parcial.

Segunda Câmara

Conselho Nacional de Desenvolvimento Científico e Tecnológico.

3. Interessados/Responsáveis/Recorrentes:
3.1. Interessado: Ministério da Ciência, Tecnologia, Inovações e Comunicações.
3.2. Responsável: Sônia Regina Jurado (XXX.990.147-XX).
3.3. Recorrente: Sônia Regina Jurado (XXX.990.147-XX).

13.1. Ministros presentes: Ana Arraes (Presidente), Aroldo Cedraz (Relator) e Raimundo Carreiro.
13.2. Ministros-Substitutos presentes: Marcos Bemquerer Costa e André Luís de Carvalho.

ACORDAO-COMPLETO-2389324

Acórdão de Relação 413/2020 - Segunda Câmara

Acórdão de Relação

AROLDO CEDRAZ

Ministro Aroldo Cedraz.

Trata-se de Embargos de Declaração opostos por Sônia Regina Jurado (peça 55) em face do Acórdão 1641/2019-TCU-22 Câmara, o qual conheceu do Recurso de Reconsideração interposto pelo responsável, para no mérito, dar-lhe provimento parcial.
Cabe mencionar que a supracitada decisão reformou o Acórdão 11934/2016-TCU-Segunda Câmara para, conhecendo os presentes autos como Representação, aplicar a Sônia Regina Jurado a multa prevista no art. 58, inciso II, da Lei 8.443/1992, no valor de R$ 10.000,00 (dez mil reais) .
Em síntese, a peça recursal apresenta a seguinte argumentação:
2.1. O "v. Acórdão 1641/2019-TCU-22 Câmara repousa na alegação de que tanto a Universidade e o CNPq terem tido conhecimento posterior das atividades desempenhadas pela Recorrente não enseja ausência de irregularidade, a pretexto de que tal informação deveria ter sido prestada no momento do preenchimento do formulário, o que não teria ocorrido, além de ter sido entregue ao Conselho a carta de concordância com a concessão da bolsa, o que também não ocorreu".
2.2. Há "contradição entre a prova de boa-fé" e que "a recorrente sempre agiu com boa-fé, pois a má-fé não restou provada, muito menos as meras irregularidades não foram infrações graves, como previsto no inciso II, do artigo 58, da Lei n. 8.443/92". 
2.3. Há "contradição no próprio e v. Acórdão, pois a singela irregularidade consistente na "omissão, no formulário 'declaração de Bolsista Pesquisador', da existência de vínculo empregatício com a Fundação Universidade Federal de Mato Grosso do Sul- FUFMS, tendo selecionado emprega distante a menos de 150 km da entidade com a qual mantinha o referido vínculo.", colacionando excertos de trocas de comunicações entre a recorrente, a UFMS e a Procuradoria da República no Mato Grosso do Sul.
2.4. A UFMS - Campus de Três Lagoas necessitava de professores para o Departamento de Ciências Biológicas.
2.5. Foi publicada a Portaria Conjunta nº 1, de 15 de julho de 2010, expedida pela CAPES e CNPq, que veio permitir em seu artigo 1º, "que os bolsistas da Capes e do CNPq matriculados em programas de pós-graduação no país poderão receber complementação financeira, proveniente de outras fontes, desde que se dediquem as atividades relacionadas à sua área de atuação e de interesse para sua formação acadêmica, científica e tecnológica".
2.6. A referida portaria está aderente ao dispõe a letra "b" do inciso XVI, do artigo 37, da Constituição Federal, "que permite a acumulação de cargos públicos, desde que um deles seja de professor, como se deu no caso dos autos".
2.7. Houve prorrogação da pesquisa pelo CNPq, o que demonstraria que a situação da bolsista estava regular junto ao CNPq.
2.8. O acórdão recorrido é contraditório, pois afirma que a recorrente não conseguiu provar que tivesse agido de boa-fé, mas não apresenta provas de sua má-fé.
Ao final, apresenta o seguinte requerimento: 
"NESTAS CONDIÇÕES, respeitosamente, requer a Embargante que sejam recebidos os presentes Embargos de Declaração, para o fim de aclarar o venerando Acórdão recorrido, para o fim de sanar a contradição nele existente, principalmente, quando afirma que a Recorrente não teria agido com boa-fé, quando esta é sempre presumida, à míngua de qualquer prova de que teria agido com má-fé, atentando-se, ainda, para o fato de que não houve qualquer dano ao Erário, muito menos infração grave que teria sido praticada nos termos do inciso II, do artigo 58, da Lei n». 8.443/92, devendo, assim, ser expungida a multa que lhe foi aplicada, porque dela não é merecedora, a qual apenas servirá como uma nódoa indelével a manchara sua carreira profissional."
É o Relatório.

Jose Ayres Rodrigues (OAB/SP 37.787), representando Sônia Regina Jurado (Procuração à peça 19).

Subprocurador-Geral Lucas Rocha Furtado.

TOMADA DE CONTAS ESPECIAL. BOLSA DE ESTUDOS PARA PÓS-DOUTORADO. DESCUMPRIMENTO DOS REQUISITOS NECESSÁRIOS. CONTAS IRREGULARES. DÉBITO. MULTA. RECURSO DE RECONSIDERAÇÃO. CONHECIMENTO. ALEGAÇÕES DE CUMPRIMENTO DOS REQUISITOS PARA OBTENÇÃO DA BOLSA; E DE CUMPRIMENTO DO OBJETO. PROCEDÊNCIA PARCIAL DOS ARGUMENTOS RECURSAIS. PROVIMENTO PARCIAL DO RECURSO. AFASTAMENTO DO DÉBITO. ALTERAÇÃO DO FUNDAMENTO LEGAL DA MULTA. EMBARGOS DE DECLARAÇÃO. Ausência de obscuridade, omissão ou contradição na decisão embargada. Rejeição. Comunicação.

TOMADA DE CONTAS ESPECIAL (TCE)

Secretaria de Recursos (Serur); Secretaria de Controle Externo de Tomada de Contas Especial (SecexTCE).

Conforme informado no Relatório precedente, trata-se de Embargos de Declaração opostos por Sônia Regina Jurado (peça 55) em face do Acórdão 1641/2019-TCU-22 Câmara, o qual conheceu do Recurso de Reconsideração interposto pelo responsável, para no mérito, dar-lhe provimento parcial. 
Cabe mencionar que a supracitada decisão reformou o Acórdão 11934/2016-TCU-Segunda Câmara para, conhecendo os presentes autos como Representação, aplicar a Sônia Regina Jurado a multa prevista no art. 58, inciso II, da Lei 8.443/1992, no valor de R$ 10.000,00 (dez mil reais) .
Em síntese, a embargante alega que a irregularidade não existiu, bem como alega que não foi demonstrada a sua má-fé.
Ao final, apresenta pedido nos seguintes termos:
"NESTAS CONDIÇÕES, respeitosamente, requer a Embargante que sejam recebidos os presentes Embargos de Declaração, para o fim de aclarar o venerando Acórdão recorrido, para o fim de sanar a contradição nele existente, principalmente, quando afirma que a Recorrente não teria agido com boa-fé, quando esta é sempre presumida, à míngua de qualquer prova de que teria agido com má-fé, atentando-se, ainda, para o fato de que não houve qualquer dano ao Erário, muito menos infração grave que teria sido praticada nos termos do inciso II, do artigo 58, da Lei n». 8.443/92, devendo, assim, ser expungida a multa que lhe foi aplicada, porque dela não é merecedora, a qual apenas servirá como uma nódoa indelével a manchara sua carreira profissional."
Preliminarmente, entendo que os embargos podem ser conhecidos, uma vez que estão presentes os requisitos gerais do recurso (interesse, singularidade, tempestividade, legitimidade e adequação) . 
Quanto ao mérito, percebo que todas as questões levantadas nesta fase foram integralmente analisadas à época do julgamento do Recurso de Reconsideração da responsável, bem como há uma clara tentativa de rediscutir o mérito da decisão.
"8. Há inequívocas evidências nos autos de que a Sra. Sônia Regina Jurado se beneficiou indevidamente da bolsa de pesquisa do CNPq, vez que não reunia as condições necessárias para ser agraciada com o aludido benefício, de sorte que a configuração do débito sobressai da concessão da referida bolsa à indevida pessoa, deixando de concedê-la a quem, de fato, merecia. E, por essa linha, vê-se que, no presente caso concreto, o dano ao erário não se acha vinculado ao mero cumprimento do programa de pós-doutorado pela Sra. Sônia, ainda que o produto da sua pesquisa possa ter alcançado os resultados esperados e possa ter sido entregue dentro do prazo fixado no termo de compromisso, vez que ela sequer poderia ter conduzido o referido programa com recursos públicos federais."
Especificamente no que tange à boa-fé, foi explicitado no próprio Voto os motivos pelos quais esta não pode ser reconhecida.
"9. Ocorre que, no caso vertente, a conduta da ex-bolsista resultou em efetiva burla ao processo seletivo do CNPq, que, eventualmente, deixou de conceder a aludida bolsa de estudos a outro pesquisador que atendesse às condições necessárias para a obtenção do benefício, com evidentes prejuízos para os reais objetivos do programa de concessão de bolsas pelo CNPq, que, ao menos em tese, não se destina a auxiliar, indistintamente, qualquer pesquisador, mas pesquisadores que atendam aos requisitos legais, restando descaracterizada, assim, a boa-fé da Sra. Sônia no presente feito."
Por oportuno, devo lembrar que, nos processos de controle externo que tramitam nesta Corte, não é necessária a prova da má-fé dos responsáveis no cometimento das irregularidades. Basta a análise do seguimento das normas, sob o ponto de vista objetivo. Ou seja, basta que não tenha agido de forma diligente, com o respeito às normas vigentes, para que a sanção seja aplicada.
Assim, entendo que os Embargos de Declaração visam a complementar e aclarar a decisão embargada, produzindo apenas efeito integrativo. Sem dúvida, a finalidade principal do recurso de declaração é permitir o acabamento do julgado, a fim de que sejam aclaradas as obscuridades, eliminadas as contradições e supridas as omissões passíveis de terem ocorrido na deliberação embargada. Dessa forma, a via estreita destinada a essa espécie recursal não se presta ao reexame da matéria na forma pretendida pelo recorrente.
À vista dessas considerações, não assiste razão à embargante, vez que ausentes os vícios alegados no acórdão recorrido. Rejeito, portanto, os embargos apresentados.
Ante o exposto, VOTO por que o Tribunal acolha a minuta de Acórdão que ora submeto à deliberação deste Colegiado.
TCU, Sala das Sessões Ministro Luciano Brandão Alves de Souza, em 21 de maio de 2019.
AROLDO CEDRAZ 
Relator